【裁判字號】    95,易,1511
【裁判日期】    951114
【裁判案由】    傷害
【裁判全文】
臺灣臺北地方法院刑事判決              95年度易字第1511號
公  訴  人  臺灣臺北地方法院檢察署檢察官
被      告  乙○○
上列被告因傷害案件，經檢察官提起公訴（95年度調偵字第236
號），本院判決如下：
    主  文
乙○○因過失傷害人致重傷，處有期徒刑捌月。
    事  實
一、乙○○與張阿木均係居住在臺北市萬華區○○○路1巷71號
    之同大樓住戶。張阿木因認乙○○對外稱其為「老酒鬼」，
    而心生怨懟。於民國94年12月24日晚上9時30分許，張阿木
    酒後在上址1樓管理員櫃台處遇見乙○○，遂質問乙○○，
    雙方因而發生口角，張阿木並先出手揪住乙○○之外套，經
    在場之管理員霍維良勸開雙方後，張阿木見乙○○不予理會
    ，竟基於傷害他人之犯意徒手揮拳毆打乙○○下巴（所涉傷
    害罪嫌部分未據告訴），乙○○本應注意雙方近距離接觸，
    所處位置狹窄，且張阿木年老力衰又有喝酒，應變能力較常
    人為弱，雙方若加以拉扯，稍有不慎將導致張阿木受有傷害
    ，而依當時情形，又無不能注意情事，竟疏未注意及此，於
    遭張阿木出拳毆打後，乙○○以左手抓住張阿木右手，再以
    右手推張阿木下巴，不慎致張阿木跌倒並撞到牆壁而無法再
    行起身，張阿木因此受有頭部外傷、左腦挫傷出血、硬腦膜
    下血腫、呼吸衰竭及上消化道出血之傷害，並因此導致呼吸
    衰竭、痴呆、右側肢癱瘓、大小便失禁等後遺症，生活完全
    無法自理，依賴呼吸器維生，而對張阿木之身體、健康造成
    重大不治或難治之重傷害。
二、案經臺灣臺北地方法院檢察署檢察官指定張阿木之子甲○○
    為代行告訴人，並由甲○○訴由該署檢察官偵查起訴。
    理  由
一、按告訴乃論之罪，無得為告訴之人或得為告訴之人不能行使
    告訴權者，該管檢察官得依利害關係人之聲請或依職權指定
    代行告訴人，刑事訴訟法第236條第1項定有明文。查被害人
    張阿木（19年5月11日生）因本件受傷已呈昏迷不醒狀態（
    俗稱植物人），不能行使其告訴權，亦無得為告訴之人，檢
    察官乃於95年9月14日準備程序當庭指定被害人之子甲○○
    為代行告訴人（見本院95年9月14日準備程序筆錄），甲○
    ○並於同日臨時偵查庭向檢察官以言詞提出告訴，並變更起
    訴罪名為過失傷害致重傷罪，經記明筆錄（見本院卷95年9
    月15日臺灣臺北地方法院檢察署檢察官補充理由書所附同年
    月14日訊問筆錄）。依刑事訴訟法第232條、第236條第1項
    及第237條第1項規定，本件告訴為合法，合先敘明。
二、訊據被告乙○○固不否認於上開時地與被害人張阿木發生口
    角，因遭被害人徒手揮拳毆打，其出手推被害人，不慎使被
    害人倒地致受重傷之事實，惟辯稱：其當天先遭被害人出拳
    毆打，在被驚嚇的情況下無心推被害人，被害人應該有喝酒
    ，自己才會跌到；公設辯護人並辯稱當時被害人之不正行為
    尚未結束，被告回推之行為是正當防衛云云。惟查：
（一）被告於94年12月24日在上址1樓管理員櫃臺附近與被害人
      發生口角，當日約21時39分17秒被害人先動手抓被告衣服
      ，作勢要打被告，當時兩人雙手互拉，39分33秒在場之管
      理員分開二人，39分42秒被告對被害人說：「你無三小路
      用啦（台語）」，39分47秒被害人先出拳打雙手靠在櫃臺
      上之被告，39分50秒被告起身以右手推被害人之脖子，被
      害人亦以手抓住被告，被告將被害人之下巴臉部朝下推，
      被害人倒地，被告亦隨之跌倒在地，被告立即起身，被害
      人撞到牆壁即無法再行起身，被告用手拉被害人，被害人
      仍無法起身，事後被告抱住被害人並請管理員報警及叫救
      護車等候救護之事實，業經本院當庭勘驗事發時錄影帶確
      認無訛（見本院95年9月14日準備程序筆錄），並有95 年
      5月25日臺灣臺北地方法院檢察署勘驗筆錄所節錄之案發
      時監視錄影畫面在卷為憑（見臺灣臺北地方法院檢察署95
      年度調偵字第236號卷第19頁至第23頁），足認被告確有
      出手推被害人使被害人倒地之情事。
（二）被害人張阿木因此受有頭部外傷、左腦挫傷出血、硬腦膜
      下血腫、呼吸衰竭及上消化道出血等傷害，其於94年12月
      24日送醫急診時頭部經電腦斷層掃瞄顯示左腦腦挫傷併出
      血，同日接受緊急開顱及血腫清除術，同年月26日再因延
      遲性腦出血接受開顱手術，術後併發呼吸衰竭、痴呆、右
      側肢癱瘓、大小便失禁等後遺症，生活完全無法自理，依
      賴呼吸器維生，且上述症狀恐永久無法復原等情，有臺北
      市立聯合醫院和平院區95年1月16日診字第95010 156號診
      斷證明書（見臺灣臺北地方法院檢察署95年度偵字第609
      號卷第42頁）及95年8月16日第NO：0000000號（甲種）診
      斷證明書各1件在卷為憑，堪認被害人之身體、健康已遭
      受重大不治或難治之傷害，達於重傷害之程度。
（三）被告因遭被害人出拳毆打後，出手推被害人下巴，致2人
      均跌倒在地之事實，已如前述，由被告本身亦因重心不穩
      跌倒在地之情形觀之，被告出手推被害人之行為應非出於
      傷害之故意，惟被害人張阿木（19年5月11日生）於案發
      時為75歲之老人，且被告自承案發當天被害人像是喝醉酒
      的樣子（同上偵查卷第26頁），證人即當時在場之管理員
      霍維良於偵訊時亦證稱被害人當天有喝酒（見臺灣臺北地
      方法院檢察署95年度偵字第609號卷第39頁），被告本應
      注意雙方近距離接觸，所處位置狹窄，且被害人年老力衰
      又有喝酒，應變能力較常人為弱，雙方若互相拉扯，稍有
      不慎將導致被害人受有傷害，而依當時情形，又無不能注
      意情事，其竟疏未注意及此，於遭被害人出拳毆打後，以
      右手推被害人下巴，不慎致被害人跌倒並撞到牆壁而受重
      傷，足徵被告之行為確有過失。則被告之過失行為與告訴
      人所受之重傷害間自具有相當之因果關係。本件事證明確
      ，被告犯行洵堪認定。
（四）按刑法第23條所規定之正當防衛，必須對於現在不法之侵
      害始得為之，侵害業已過去，即無正當防衛可言（最高法
      院30年上字第1040號判例意旨參照）。由前述監視錄影帶
      畫面觀之，被害人出拳毆打被告一下後，並無再接續出手
      毆打被告之舉動，此時應認被害人對被告之侵害業已過去
      ，被告於遭被害人毆打後約間隔3秒方出手推被害人，非
      對於現在不法之侵害所為，公設辯護人所辯被告回推之行
      為是出於正當防衛，並不足採。
三、被告行為後，刑法業於94年2月2日修正公布，並於95年7月1
    日施行。依現行刑法第2條第1項規定：「行為後法律有變更
    者，適用行為時之法律。但行為後之法律有利於行為人者，
    適用最有利於行為人之法律。」，雖改採從舊從輕主義，然
    此規定與刑法第1條罪刑法定主義契合，係規範行為後法律
    變更所生新舊法律比較適用之準據，是刑法第2條雖經修正
    ，尚無比較新舊法之問題，應一律適用裁判時之現行刑法第
    2 條，以決定適用之刑罰法律，先予敘明。又被告行為時，
    刑法第284條第1項後段過失傷害致重傷罪之法定刑為「1年
    以下有期徒刑、拘役或5百元以下罰金。」，其罰金刑部分
    依當時罰金罰鍰提高標準條例第1條前段規定「依法律應處
    罰金、罰鍰者，就其原定數額得提高為2倍至10倍」，故罰
    金刑部分經提高後為銀元5千元以下，經折算為新臺幣後，
    最高可罰新臺幣1萬5千元，最低則為新臺幣3元即銀元1元。
    至被告行為後公布施行之刑法施行法第1條之1規定：「中華
    民國94年1月7日刑法修正施行後，刑法分則編所定罰金之貨
    幣單位為新臺幣。94年1月7日刑法修正時，刑法分則編未修
    正之條文定有罰金者，自94年1月7日刑法修正施行後，就其
    所定數額提高為30倍。但72年6月26日至94年1月7日新增或
    修正之條文，就其所定數額提高為3倍」；且刑法第33條第5
    款亦修正為：「主刑之種類：罰金，新臺幣1千元以上，以
    百元計算之」。刑法第284條第1項規定，係72年6月26日之
    前所訂定，故依新法規定，罰金部分應提高為30倍，即最高
    可罰新臺幣1萬5 千元，最低應罰新臺幣1千元。經比較新、
    舊法之結果，以舊法有利於行為人，依前述現行刑法第2條
    第1項規定，應適用行為時之法律。
四、核被告所為，係犯修正前刑法第284條第1項後段過失致重傷
    害罪。起訴書雖記載被告犯刑法第277條第1項之傷害罪嫌，
    惟已經公訴人到庭陳述更正為刑法第284條第1項後段之過失
    致重傷害罪，自無庸再變更法條，附此敘明。爰審酌本案肇
    因於被告與被害人發生口角，被害人先出拳毆打被告，被告
    再出手推被害人致被害人受重傷，被告之過失程度、當時之
    客觀情況，導致被害人至今需靠呼吸器維生所造成之危害，
    及其於行為後發現被害人無法起身，立即請管理員報警及叫
    救護車送醫，惟被告至今尚未與被害人家屬達成和解等一切
    情狀，量處如主文所示之刑。
據上論斷，應依刑事訴訟法第299條第1項前段，刑法第2條第1項
，修正前刑法第284條第1項後段，罰金罰鍰提高標準條例第1條
前段，判決如主文。
本案經檢察官陳清茂到庭執行職務
中    華    民    國    95    年    11    月    14    日
              刑事第二庭審判長法  官  吳孟良
                              法  官  蘇嘉豐
                              法  官  沈君玲
以上正本證明與原本無異。
如不服本判決，應於判決送達後10日內向本院提出上訴狀（應抄
附繕本）。告訴人或被害人如對於本判決不服者，應具備理由請
求檢察官上訴，其上訴期間之計算係以檢察官收受判決正本之日
期為準。
                                書記官  袁以明
中    華    民    國    95    年    11    月    14    日
附錄論罪科刑法條
刑法第284條第1項後段
（過失傷害罪）
因過失傷害人者，處 6 月以下有期徒刑、拘役或 5 百元以下罰
金，致重傷者，處1年以下有期徒刑、拘役或5百元以下罰金。


司法院資訊處製作；財團法人民間司法改革基金會備份。
